臺灣高等法院民事判決　　　　　　　　　　　　　　　九十三年度家上字第七九號
　　上　訴　人　甲○○
　　被　上訴人　乙○○○
右當事人間請求離婚事件，上訴人對於中華民國九十三年一月二十七日臺灣臺北地方
法院九十二年度婚字第一０二一號第一審判決提起上訴，本院於九十三年十二月七日
言詞辯論終結，判決如下：
    主      文
上訴駁回。
第二審訴訟費用由上訴人負擔。
    事      實
甲、上訴人方面：
壹、聲明：
一、原判決廢棄，准上訴人與被上訴人離婚。
貳、陳述：除援引原判決記載相同者外，補稱略以：
一、兩造原一同住五樓，後來被上訴人自己去住六樓，已逾四年。九十二年九月十六
    日被上訴人與他人去大陸，同年九月二十四日回台，九月二十八日即搬去外面，
    迄今未回，依民法第一千零五十二條第一項第五款規定請求離婚。
、證據：除援用原審提出者外，補提臺灣臺北地方法院九十二年度家護字第五一四
　　號民事裁定影本一件為證。
乙、被上訴人方面：
壹、聲明：上訴駁回。
貳、陳述：除援引原判決記載相同者外，補稱略以：
一、被上訴人擔心遭上訴人傷害始搬出去。
二、上訴人將六樓準備讓被上訴人睡之儲藏室門鎖換掉，不讓被上訴人進去。
參、證據：援用原審提出之證據。
丙、本院依職權訊問證人李岳明、李恩菁、吳芷瑋。
    理      由
一、上訴人主張：兩造於民國五十二年八月六日結婚，育有三子一女（均已成年），
    現婚姻關係仍存續。詎被上訴人竟自八十八年九月二十三日起與上訴人分房而居
    ，上訴人住台北市○○區○○路五五四號五樓、被上訴人住六樓，迄今已逾四年
    ，雖有夫妻之名而無夫妻之實，且被上訴人於九十二年九月十六日與他人去大陸
    ，同年九月二十四日回台（依入出境資料應為九月二三日返台），九月二十八日
    即搬離住所，迄今未回，被上訴人顯係惡意遺棄上訴人且在繼續狀態中，爰依民
    法第一千零五十二條第一項第五款規定訴請判決上訴人與被上訴人離婚。
    被上訴人對兩造於五十二年八月六日結婚，兩造婚姻關係仍存續，其與上訴人分
    房而居數年，其於九十二年九月二十八日離去兩造北市○○區○○路五五四號住
    所等情不爭執，但否認其惡意遺棄上訴人，辯以：兩造原同住上址五樓，但因上
    訴人與子媳有不正常關係，上訴人即恐嚇被上訴人若不搬出就要讓被上訴人死，
    且上訴人只要酒後就會毆打被上訴人，被上訴人才搬去上址加蓋之六樓居住。九
    十二年九月二五日十八時許，上訴人佯稱以機車載被上訴人去外面走走，後來在
    路上竟推倒機車壓在被上訴人身上，並辱罵三字經，恐嚇毀掉被上訴人一條腿，
    讓其殘廢，當天並將屋門上鎖，不讓被上訴人回家。上訴人多次對被上訴人施暴
    ，無非是想將被上訴人逐出家門，好獨享夫妻一生共同努力所得，被上訴人活在
    暴力之下，但如要被上訴人一無所得，流落街頭，實屬人間悲劇等語。
    （原審為上訴人敗訴之判決，上訴人提起上訴。）
二、上訴人主張兩造於民國五十二年八月六日結婚，育有三子一女（均已成年），現
    婚姻關係仍存續等情，有
三、上訴人主張被上訴人自八十八年九月二十三日起與上訴人分房而居，迄今已逾四
    年，且被上訴人於九十二年九月十六日與他人去大陸，同年九月二十四日回台，
    九月二十八日即搬離住所，迄今未回，被上訴人顯係惡意遺棄上訴人且在繼續狀
    態中，爰依民法第一千零五十二條第一項第五款規定訴請判決上訴人與被上訴人
    離婚。被上訴人對其自八十八年間起與上訴人分房而居，及九十二年九月二十八
    日搬離兩造住所等情不爭執，惟否認其惡意遺棄上訴人，並以上開情詞置辯。茲
    審酌上訴人之主張是否有理由：
(一)、按夫妻之一方以惡意遺棄他方在繼續狀態中者，他方得向法院請求離婚，民法第
    一千零五十二條第一項第五款定有明文。又所謂以惡意遺棄他方，不僅須有違背
    同居義務之客觀事實，並須有拒絕同居之主觀情事始為相當（最高法院四十年台
    上字第九一號判例意旨參照）。
(二)、
１、證人李諭松（即兩造所生長子）於原審證述「（問：兩造現在有沒有住一起？）
    沒有，爸爸住樓下，媽媽住樓上，沒有同房居住，這情形約有三、四年，兩造感
    情不好，印象中從小時候爸爸有打媽媽，後來爸爸年紀大了有改，我在場時候沒
    有看見爸爸打媽媽。」，「兩造感情不好，推究原因是長期累積下來造成的，因
    為以前被告在菜市場賣菜，原告在小美冰淇淋巡廠房，有時整晚在工廠值班，兩
    人生活習性不同，在我小時候原告會打被告，原告脾氣暴躁，後來父親脾氣有改
    好一點，但是被告會歇斯底里不斷的以言語激怒原告，原告就會發脾氣，作勢要
    打被告，我在場沒有看到原告打被告，…」（見原審卷第四九頁、五五頁）。
２、證人李岳明（即兩造所生次子）於本院證述「（問：母親搬去六樓之前是與你們
    一起住五樓？）是的，五樓時，母親也是自己住壹個房間。」，「…後來大哥大
    嫂搬出去後，母親才搬到六樓。」，「…母親比較外向，比較嘮叨，得理不饒人
    ，爸爸受不了母親這點，所以常有衝突。」，「父親沒有說一定要離婚，兩方各
    執己見很難溝通，…」，「父母親有一次發生衝突，我們子女有協調過，兩方也
    都好了，後來因為摩托車推倒的問題，我母親認為是我父親要害他，所以才搬出
    。」，「六樓只有二個房間，六樓原來我母親住的地方現在是我弟弟住，另一房
    間堆滿雜物，無法住人。」，「如果母親要回來住，五樓也有壹個房間，況且我
    母親如果要回來也要我父親同意。」，「要住哪間房間都不是問題，但一定要父
    親同意」等情（參見本院卷第三五至三八頁）。
３、證人李恩菁（即兩造所生之女）於原審證述「…我記得在四年前家裡在裝潢，我
    有在場，兩造不知為什麼爭吵，被告激怒原告，原告拿鐵鎚要追打被告，最近三
    、四年被告住六樓，原告住五樓，…去年（九十二年）九月被告從大陸旅遊回來
    ，兩造去陽明山洗溫，結果摩托車不知為何倒下，壓到被告身上，被告認為原告
    故意推倒摩托車讓她受傷，原告說是被告突然起來造成他騎的摩托車不穩才會倒
    並不是故意的，我當時不在場。現在我父親把五樓房間門鎖及六樓的大門鎖換掉
    ，不讓被告進去住，現在是我租房子給被告。…兩造相處情形很不好，一見面就
    吵架，因為原告不給被告錢，被告一見到原告就會向他要錢，並用話激原告，原
    告就作勢要打被告。…被告自我哥哥（李諭松）娶妻（八十年十一月二十三日結
    婚）生子（八二年四月一七日生長子、八四年八月一三日生次子、八七年一月七
    日生三子）後，因為原告對媳婦還有孫子特別照顧，冷落被告，被告會說原告和
    媳婦有不正常的關係。…」（見原審卷第五四、五五頁）；於本院證述「我印象
    在念小學之前父親就會打我母親，直到我大哥（李諭松）結婚的時候我爸爸才比
    較沒有打我媽媽，那時候我已經二十四、五歲。」、「其實摩托車事件我爸爸不
    是故意的，但因為我母親長久對我父親的不信任，還有爸爸言語上很兇，母親嘴
    巴上也不認輸，我為了不讓他們繼續衝突，所以才幫她租房子在外面。…上次開
    完庭，…親戚有去協調說等母親的工作告一段，父親把房間整理好，父親當時有
    答應裝冷氣、買傢俱，但不是母親原來住的那間，那間房間現在已經當完兵的弟
    弟回來住，母親也同意。三、四星期前，我要出錢替媽媽裝新冷氣，工人去被爸
    爸轟出去，我爸爸準備的冷氣是十幾年的舊冷氣，噪音很大，也沒有床，只有床
    墊放在地上，爸爸說媽媽出去了九個月，要睡在地上九個月，才可以買新的傢俱
    床舖，六樓是鐵皮屋加蓋，非常熱，我媽媽最近回去我爸爸每天都監視母親的日
    常作息，才會把母親的時間記得這麼清楚，」，「我父親名下的房子是當初我父
    母一起打拚出來，後來因為母親偶爾簽大家樂，怕她被騙，剛好八十五年有一條
    法令，我就跟媽媽說把房子登記在父親名下，以免被騙。如果爸爸願意給媽媽房
    子的一半價值，媽媽也願意離婚，可是爸爸一毛錢也不願給她，…」（參見本院
    卷第四九至五一頁）。
４、由上述證人即兩造子女之證言觀之，堪認被上訴人於八十八年間遷往六樓鐵皮屋
    ，且上訴人對被上訴人遷往六樓居住數年均無異議，堪認上訴人係同意與被上訴
    人分房而居，是自不得以上訴人住五樓，被上訴人住六樓之事實，認被上訴人係
    惡意遺棄上訴人。又兩造長期即因溝通不良，因而彼此不信任，致被上訴人認九
    十二年九月二十五日機車不慎傾倒乙事，係上訴人故意對其不利之舉，兩造之女
    李恩菁為避免兩造繼續衝突乃在外租屋供被上訴人居住，從而尚難認被上訴人於
    九十二年九月二十八日自住處離去，其有惡意遺棄上訴人之主觀意念。況證人李
    岳明、李恩菁證述被上訴人離去住處後，上訴人已將被上訴人原居住之六樓房間
    供其三子居住，被上訴人返家後居住何間房間須得上訴人之同意，嗣上訴人雖同
    意被上訴人居住六樓原置雜物之房間，惟上訴人認被上訴人離家九月，返家後應
    睡置於地上之床墊九月後始能購置床舖等情，由此亦堪認上訴人之對被上訴人之
    不尊重。從而益難認被上訴人迄未返家具有惡意遺棄上訴人之主觀要件。
四、綜上所述，上訴人依民法第一千零五十二條第一項第五款規定訴請與被上訴人離
    婚，於法不合，不應准許。原審為上訴人敗訴之判決，並無不合。上訴意旨指摘
    原判決不當，求予廢棄改判，為無理由，應予駁回。
五、本件事證已明，兩造其餘攻擊防禦方法，經核與本判決之結果不生影響，爰不一
    一論述。
六、據上論結，本件上訴為無理由，依民事訴訟法第四百四十九條第一項、第七十八
    條，判決如主文。
中　　　華　　　民　　　國　　九十三　　年　　 十二 　　月　　二十一　　日
　　　　　　　　　　　　　　　　    民事第十庭
　　　　　　　　　　　　　　　　　　    審判長法　官　吳  景  源
　　　　　　　　　　　　　　　　　　　　　    法　官　連  正  義
                                              法　官　滕  允  潔
正本係照原本作成。
如不服本判決，應於收受送達後二十日內向本院提出上訴書狀，其未表明上訴理由者
，應於提出上訴後二十日內向本院補提理由書狀（均須按他造當事人之人數附繕本）
上訴時應提出委任律師或具有律師資格之人之委任狀；委任有律師資格者，另應附具
律師資格證書及釋明委任人與受任人有民事訴訟法第四百六十六條之一第一項但書或
第二項（詳附註）所定關係之釋明文書影本。
中　　　華　　　民　　　國　　九十三　　年　　 十二 　　月　　二十一　　日
　　　　　　　　　　　　　　　　　　　　　    書記官　黃  麗  玲
附註：
民事訴訟法第四百六十六條之一（第一項、第二項）：
對於第二審判決上訴，上訴人應委任律師為訴訟代理人。但上訴人或其他法定代理人
具有律師資格者，不在此限。
上訴人之配偶、三親等內之血親、二親等內之姻親，或上訴人為法人、中央或地方機
關時，其所屬專任人員具有律師資格並經法院認為適當者，亦得為第三審訴訟代理人
。
